臺灣士林地方法院民事判決　　　　　　　 94年度親字第106號
原　　　告　庚○○
法定代理人　己○○
訴訟代理人　林傳源律師
被 　　 告　丁○○
　　　　　　戊○○
共　　　同
訴訟代理人　宋耀明律師
　　　　　　黃欣欣律師
　　　　　　彭玉華律師
上　1　 人
複代理人　　陳月秀律師
　　　　　　　　　　　　　4.
　　　　　　袁震天律師
上列當事人間請求確認親子關係存在事件，本院於民國96年5 月
8 日言詞辯論終結，判決如下：
    主  文
確認原告庚○○（民國○○年○○月○○日生，身分證統一編號：Ｚ000
000000號）與辛○○（民國○○年○○月○○日生、民國92年12月7 日
死亡，身分證統一編號：Ｚ000000000號）間之親子關係不存在。
原告其餘之訴及假執行之聲請均駁回。
訴訟費用由原告負擔。
    事實及理由
甲、程序部分：
    按當事人死亡者，訴訟程序在有繼承人、遺產管理人或其他
    依法令應續行訴訟之人承受其訴訟以前當然停止；又上開所
    定之承受訴訟人，於得為承受時，應即為承受之聲明；他造
    當事人，亦得聲明承受訴訟，民事訴訟法第168 條、第175
    條分別定有明文。本件被告甲○○已於民國（下同）96 年3
    月18日死亡乙節，已據被告丁○○、戊○○提出除戶戶籍謄
    本乙件在卷可稽，並經被繼承人甲○○之第一順序法定繼承
    人即被告丁○○、戊○○當庭聲明承受本件訴訟（參本院96
    年5 月8 日言詞辯論筆錄），核先敘明。
乙、實體部分：
一、本件原告起訴主張：
（一）訴外人辛○○（已於92年12月7 日死亡）係原告父親：原
　　　告（原名庚○○）國小6 年級時，聽聞父親辛○○逝世，
　　  錯過了最後一通和父親連絡的電話，成為童年中最大遺憾
  　  ，原告無法接受父親過世之事，不斷上網找資料確定此一
    　事實，然而卻意外地發現「我是爸爸的私生女」。原告生
      於○○年○○月○○日，生父為辛○○、生母為己○○。自幼辛○○對原告即疼愛有加，縱經年奔波國內外、縱橫商場、
      熱心公益，然回台時，即返家與原告、母親團聚，關心原
      告之成長與課業，享受父女天倫之樂，原告亦曾將其與父
      親辛○○之相處點滴以電子郵件紀錄下來。原告之父辛○○對於原告、母親非常照顧。除添購新居、提供生活照顧
      、支付扶養費用，使原告及母親物質生活無憂之外，在其
      極度繁忙工作之餘，仍不忘抽空陪伴原告，付出父愛。原
      告自幼即認為生活在溫馨的家庭中，父親（辛○○）、母
      親（己○○）從未曾吵架，父親一直視原告為親生女兒，
      父母感情融洽，與一般家庭無異，從未想到自己是「私生
      子」。
（二）原告依法視為辛○○之婚生子女：
      按「非婚生子女經生父認領者，視為婚生子女，其經生父
      撫育者，視為認領」，民法第1065條第1 項定有明文。約
      71年時，原告生母己○○在○○路一家舶來品精品店擔
      任店員，當時原告生父辛○○來店裡買東西，因此與原告
      母親相識。辛○○先生見己○○端莊美麗，即時常藉故見
      面進而追求。己○○見辛○○先生成熟穩重、溫柔誠懇，
      不久即開始交往，後來即同住。此有兩人同遊日本所拍下
      之難得照片為證。辛○○先生為人溫柔細膩，在與己○○
      交往之後，尚曾向己○○之母親壬○○（即原告之祖母
      ）見面徵得其同意。壬○○初始反對（辛○○先生當時
      已有家室），久之，見辛○○先生對原告、己○○長期的
      照顧，盡為人夫、為人父之責。且逢年過節都會包紅包，
　　　親切地叫「媽媽」，待壬○○視如丈母般孝敬，盡女婿
　　　之本份，亦漸欣然接受此一無名分之女婿。原告生父辛○○先生雖長年國內外奔波，但是大約2 、3 個星期或1 個
    　月，即返家團聚，此有數幀珍貴之照片與原告對父親之回
      憶可參。辛○○先生與原告、原告母親所組成之小家庭，
      儼然成為原告生父辛○○之身心慰藉之所。相較於被告而
      言，辛○○與原告及原告生母相處之時間較多，被告等或
      許難以理解，然此卻為不爭之事實。原告生父辛○○除善
      待原告及生母外，對原告之家人亦十分照顧。原告之舅舅
      癸○○與原告及原告母親長時間同住，辛○○不但對其照
      顧有加，對其小孩亦十分疼愛親切，癸○○長期與辛○○
      相處，亦對其姊夫感念有加。原告所有生活、教養費用均
      由辛○○支付。原告母親己○○在原告出生以後不曾工作
      ，無任何收入，均係由辛○○支出，負擔家庭全部之開銷
      。辛○○早期均係以現金支付原告之生活費。後辛○○於
      85年申請○○銀行之提款卡交付予原告之母親己○○，並
      告知提款卡之密碼，由原告母親自行提領支應原告及全家
      之生活費。又本張提款卡曾於89年間遺失，嗣後由被繼承
      人辛○○再次向銀行申請補發，繼續以上述方式支付家庭
      開銷及原告之扶養費。此外，被繼承人辛○○除支付租金
      供原告及母親租屋居住外，更於89年買下門牌號碼台北市
      ○○路○○段○○號2 樓「○○」之房屋，總價2100萬，
      頭款700 萬由被繼承人辛○○支付，每月之貸款亦由被繼
      承人辛○○以上述方式支付，直到92年12月7 日以後上開
      提款卡無法提領後，原告母親即無法支付。原告之生母己○○雖與辛○○無婚姻關係，惟原告自幼既經生父辛○○
      承認為親生子女，並加以撫育照顧，共同生活，依法自應
      視為辛○○之婚生子女。再者，原告確係辛○○之生女，
      若被告有爭執，即有進行DNA 親子鑑定之必要。從原告所
      提照片證物可看出辛○○與原告、原告母親係一家人，感
      情深厚，故有此留影，衡情原告與辛○○當有親子關係，
      被告對此照片亦未加否認。加以原告之法定代理人己○○
      自21歲與辛○○相戀進而共同生活，迄今未曾與其他男子
      交往過，原告之母己○○百分之百確定與辛○○生下庚○○，否則不敢斷然提起本件訴訟。而被告空言抗辯原告非
      辛○○親生女，且畏懼親子鑑定之調查程序，顯意圖延滯
      訴訟，是本件訴訟即有速進行DNA 親子鑑定之必要，故請
      鈞院命辛○○之母子○○、辛○○之弟丑○○、寅○○
 　   、卯○○、被告丁○○、戊○○與原告為血緣之鑑定。
（三）按司法院大法官會議釋字第587 號解釋業已揭示，子女有
      獲知其血統來源之權利，為聯合國1990年9 月2 日生效之
      兒童權利公約第7 條第1 項所揭示：確定父子真實身分關
　　　係，攸關子女之人格權，應受憲法第22條所保障。查原告
  　　自幼即與其父辛○○一同生活，父女情深，原告無法想像
　    與辛○○之父女關係竟遭否認。為保障原告有獲知其血統
      來源之權利，本件自有進行親子血緣鑑定之必要。有關親
      子血緣鑑定，被告於鈞院94年3 月15日行準備程序時，已
      同意為親子血緣鑑定，並蒙鈞院諭示本件有為親子血緣鑑
      定之必要，以免原告之身分無法確定。
（四）原告之法定代理人己○○曾於辛○○過世後聽從親人之建
      議，隨便拿取刮鬍刀及牙刷至丙○○婦產科作DNA 鑑定，
      因不確定刮鬍刀與牙刷為何人所有，因此未向丙○○婦產
      科作確認，僅請其記載為「○○先生」，而記憶中丙○○婦
      產科甚至還很糊塗地做了自己與庚○○之血緣關係鑑定。
      丙○○婦產科曾交付予原告之血緣鑑定報告書之真實性堪
      慮，原告否認其真正。該鑑定係匿名鑑定，原告之法定代
      理人己○○未曾向丙○○說明檢體係何人所有，且己○○曾提供牙刷與電動刮鬍刀供丙○○檢驗，然該鑑

      定報告之檢體究取自何者，該鑑定報告未曾提及，且原告
      之法定代理人前往拿取報告時，丙○○竟以言語相譏
      ，並主動向媒體報料，其動機不單純。因此，原告母親當
      初提供之檢體，極有可能已遭破壞、掉包或改造，令人懷
      疑前開報告之真實性。又有關半手足之血緣鑑定，可以人
      類遺傳因子DNA STR 式型別鑑定法，人類遺傳因子Y STR
      型別鑑定法、累積手足關係指數CHSI值驗算法鑑定結果，
      法務部調查局所為此種技術鑑定結果，亦為實務上裁判所
      採納，是依法得以半手足血緣關係之鑑定來確定父子血緣
      關係。有關鑑定方法順序，由於被告方面亦聲請由被告丁○○、戊○○之基因型別與丙○○婦產科匿名鑑定報告之
      「○○先生」檢體基因型別為比較。換言之，被告已同意以
      自己之檢體進行鑑定，因此可優先由被告丁○○、戊○○
      共同與原告為兄妹血緣之鑑定。當假設父親無法參與DNA
      鑑定時，可以利用假設父母之DNA 檢體，重新建構架設父
      親的DNA 圖譜，並且利用此圖譜與子女做比對，找出親子
      關係，因此除了旁系血緣之鑑定外，有關直系血緣之鑑定
      ，更可透過祖母、孫女之血緣鑑定以確認原告與辛○○之
      親子關係，故請鈞院同時通知訴外人子○○進行血緣關
      係鑑定。
（五）關於鑑定方法之補充意見：本件確認親子關係存否訴訟事
      關公益，並非單純當事人進行主義。與身分關係有關之事
      實尚難僅憑當事人之認諾、自認為認定之依據。原告所提
      出之丙○○婦產科之鑑定報告，當初所提出之檢體，原告
      確實不清楚或確定何人所有，既便原告確定係何人所有，
      被告亦必會爭執。例如假設原告提出一份鑑定報告，鑑定
      報告記載「○○先生與庚○○有血緣關係」，則被告仍會質
      疑檢體何來？如何確定檢體為何人所有？即便被告不爭執
      ，亦難以被告不爭執即作為認定事實之依據。換言之，即
      便原告法定代理人稱「當初之檢體就是辛○○先生所有」
      ，然而此項自認，依照民事訴訟法第594 條之規定，仍不
      得作為認定事實之依據，仍須進行調查。故己○○當初係
      隨意拿取刮鬍刀、牙刷，其本身當亦無法絕對確認該檢體
      係何人所有、有無被變動過、有無其他人使用等等，因此
      就檢體與辛○○本身DNA 是否得以做一完全之確認，大有
      疑問。倘若被告丁○○或戊○○與丙○○婦產科鑑定報告
      之基因型做比對，可以得到之結論係「該鑑定報告基因型
      與丁○○、戊○○之親子血緣關係存在」，然而並不等於
      「辛○○先生與丁○○戊○○血緣關係存在」，原告雖不
      願意質疑，但在些許案例中，經過DNA 鑑定結果出來後，
      原依法律規制為「婚生子女」（民法第1061條參照）者，
      反鑑定出與「父親」無血緣關係，而令人瞠目結舌之案例
      ，也不是沒有。因此單單己○○本人亦無法就此一事實為
      客觀、科學上之確認。因此對於被告所提出之鑑定方法，
      因仍有變數，原告認為並非一個有效、正確釐清本案之方
      法。但對於任何與確認原告與辛○○先生血緣關係之鑑定
      方式，除原告所建議之方式外，原告均完全尊重鈞院所為
      之指示。
（六）本件有確認原告與辛○○親子關係存在之必要：
　　　按「非婚生子女曾經其生父撫育者，依民法第1065條第1
  　　項之規定，已因視為認領而取得婚生子女之身分；如其身
　    分又為生父之繼承人所否認，而有提起確認身分之訴之必
      要，即非不得對於該繼承人提起，不因生父已死亡而受影
      響」，此有最高法院70年台上字第4778號判決闡釋綦詳。
      查原告既經生父辛○○認領，並加以撫養，依民法第1065
      條第1 項之規定，已取得婚生子女之身分，其權利義務與
      婚生子女相同。惟遭被告等以律師函否認其身分，是有提
      起確認親子關係存在訴訟之必要。
（七）被告等侵害原告之繼承權：
　　　原告依法視為被繼承人辛○○之婚生子女，其權利義務與
  　　婚生子女相同。依民法第1138條之規定，原告為被繼承人
    　辛○○之直系血親卑親屬，與被告甲○○、丁○○、戊○○等同為合法之繼承人，應繼分為4 分之1 。按「繼承權
      被侵害者，被害人或其法定代理人得請求回復之」，民法
      第1146條定有明文。又「因故意或過失，不法侵害他人之
      權利者，負損害賠償責任，民法第184 條第1 項定有明文
      。而人身權與財產權均得為侵權行為之標的，則兼具人身
      權與財產權之繼承權，自非不得為侵權行為之對象；倘有
      繼承權遭受不法侵害，除得依同法第1146條第1 項規定請
      求回復外，亦得依侵權行為法則請求損害賠償」，業經最
      高法院93年度台上字第878 號判決詳加闡釋。被告等非惟
      否認原告之繼承人資格，進而擅自處分被繼承人辛○○之
      遺產，罔顧原告之權益，原告除得依民法第1146條第1 項
      規定請求回復外，亦得依侵權行為法則請求損害賠償。原
      告已函告被告等應回復原告之身分及繼承權，被告等均置
      之不理，爰依法起訴。次按「第1 項第3 款之聲明，於請
      求金錢賠償損害之訴，原告得在第1 項第2 款之原因事實
      範圍內，僅表明其全部請求之最低金額，而於第一審言詞
      辯論終結前補充其聲明」、「以一訴請求計算及被告因該
      法律關係所應為之給付者，得於被告為計算之報告前，保
      留關於給付範圍之聲明」，民事訴訟法第244 條第4 項、
      第245 條分別定有明文。在未明瞭被繼承人之遺產數額、
      被告等擅自分割遺產之狀況及被告甲○○是否已主張配偶
      之剩餘財產分配請求權等情，原告暫先請求被告等連帶給
      付原告500 萬元，其餘請求俟被告等陳報被繼承人之遺產
      分配狀況及鈞院向國稅局調查後，再適時予以擴充等語，
      並聲明：1.確認原告與辛○○間之父女關係存在；2.被告
      等應連帶給付原告新台幣500 萬元及自起訴狀繕本送達翌
      日起至清償日止按年息百分之五計算之利息；3.訴訟費用
      由被告等連帶負擔；4.第2 項聲明原告願供擔保請准宣告
      假執行等語。
二、被告則以下列等情置辯：
（一）原告與辛○○先生並無任何血緣關係，原告非辛○○先生
      之女：
      查○○先生心地善良，對人一向和善親切，雖○○先生為一大
      企業家，對有急難需要之人，從不吝伸出援手，一生救貧
      扶弱無數，遍及台灣、大陸及東南亞，但○○先生從不居功
      ，亦不曾向他人誇耀其之善行。○○先生在外事業雖繁忙，
      但與被告等家人間卻無話不談，彼此間未有秘密可言；凡
      是○○先生重視及親近之人，皆會一一向被告等介紹認識。
      惟○○先生生前從未向被告等提及原告。縱○○先生果如原告
      所述生前曾經在金錢上援助過原告之生母（此為假設語，
      被告等否認原告之主張，原告應舉充分事證以證明之，否
      則不足採信），充其量亦只是○○先生諸多善行之一。詎原
      告曲解○○先生之善意，逕為不當之臆測。原告所提戶籍謄
　　　本，其上記載原告庚○○原登記為己○○之姪女，何以該
  　　稱謂於86年間更正？其記載真偽有疑。是該戶籍謄本非但
    　使原告己○○之母女關係產生疑竇，遑論原告所稱與辛○○先生之父女關係。又原告所提出遊與生活照片縱屬為真
      ，亦無從證明辛○○與己○○或原告有何關係。且原告所
      提辛○○所贈紅包袋，其上簽名與辛○○之筆跡不同，原
      告就其是否為辛○○之筆跡應負舉證責任。退萬步言，該
      紅包袋縱係辛○○所贈，蓋贈與紅包乃人之常情，無從推
      定辛○○與原告間有親子關係。另原告主張辛○○給予原
      告母親己○○○○銀行之提款卡以支付家庭生活費用，縱
      使該提款卡之存戶為辛○○先生，原告如何證明係辛○○
      交付該提款卡予己○○？抑或○○女係另自真正持有該提款
      卡之他人取得？原告如何證明係○○女使用該提款卡提領款
      項？提領款項後如何使用？凡此疑點均尚待釐清。殊不得
      僅以原告於訴訟中提出此張提款卡即遽認定辛○○有提供
      生活費予原告。至原告所提電子郵件記錄與辛○○相處點
      滴並寄予原告之委任律師，詳該郵件日期為本件爭訟發生
      之後，顯有臨訟擬撰之嫌疑，且亦無從證明辛○○與原告
      間有親子關係。再者，己○○與辛○○相識於71年間，則
      至辛○○先生於92年12月間去世，其間已逾20年，原告則
      自其出生至辛○○先生過世已經11歲，倘原告所言為真（
      假設語），衡諸常情，在此長達11年甚至20年期間中，且
      假設如原告所稱：『…相較於被告等而言，辛○○先生與
      原告及原告母親相處之時間較多…』云云，則辛○○先生
      留給己○○或原告之隻字片語理應甚多，照片亦不應僅有
      寥寥1 、2 張；況且，原告提出其寄予委任律師之電子郵
      件中自陳：其與○○先生於原告5 歲那年合照惟一一張合照
      ，…不知過了多久，…將一張爸爸與我的照片拿來塗鴉，
      把爸爸的臉用原子筆塗得亂七八糟云云。然原告於此訴訟
      中竟又可以提出所謂與○○先生之合照，殊不合理。綜言之
　　　，原告僅以字跡不符之紅包袋一只與幾張照片即欲證明與
　　　辛○○先生之親子關係，顯無足採。
（二）○○先生為一成功且非常受社會推崇與尊敬之殷實企業家，
      ○○先生在一年到頭為公事奔波忙碌之餘，與被告等之互動
      仍然非常溫馨，一家人之間感情深厚濃郁，縱○○先生因事
      業繁忙未能經常與家人相聚，亦絲毫不減損其夫妻、父子
      間之堅實情感，被告亦有照片多張為證，由此足證原告所
      稱係屬有意誤導。再查，民法第1065條第1 項係規定，非
      婚生子女經生父認領者，視為婚生子女；其經生父撫育者
      ，視為認領。核本條適用之前提，以有自然之血統連絡為
      要件；若無自然血緣關係，即便有撫育之事實，亦不得認
      撫育人與受撫育人有父子關係，至為昭然。準此，原告並
      未舉證證明渠之出生係受胎自○○先生，及○○先生對原告有
      何撫育之事實，徒以○○先生生前曾以金錢援助其生母，即
      謂○○先生與其有親子關係，實屬誤會。

（三）對於原告與辛○○先生間並無父女血緣關係乙節，實則早
      已經原告法定代理人己○○在辛○○先生過世後數天，即
      委請國內著名之DNA 鑑識專家丙○○進行比對，且經
      丙○○醫師檢驗結果，確認『○○先生與○○姓女子的女兒無父女
      血緣關係』，此有當時報載資料乙份足稽。關此，當時媒
      體喧騰一時，為眾所周知之事實。原告或其法定代理人明
      知及此（因該檢驗據報導係原告方面自行送驗，不得諉為
      不知或忘記），竟隱匿此一重要事證，而提起本件訴訟，
      實屬可議。甚者，原告在明知辛○○已經未留有任何足供
      檢驗之檢體之情形下，始提起本訴，要求鈞院進行所謂『
      半手足』、『祖孫』、『叔姪』之血緣鑑定，其用意為何
      ？換言之，若原告果真要進行親子血緣鑑定，大可在辛○○大體仍然存在尚足提供檢體時，依循相關法律程序對於
      被告等家屬提出鑑定要求，不需拖延至今才對於關係較為
      疏遠之所謂『半手足』、『祖母』、『叔叔』等要求進行
      鑑定，凡此實不得不令人質疑。因查，就DNA 親子鑑定本
      身的限制而言，DN A鑑定雖屬發現真實之重要方法，但有
      時亦不免於面臨實質上認定的困難（即所謂盲點）。若遭
      有心人利用，對於被告而言非常不公平。況查，以DNA 鑑
      定為證據方法時，除考量其有用性與必要性，尚應從保障
      相關人人權及隱私的觀點，合理限制親子血緣鑑定之進行
      。當事人如已具有正當事由（如本件，已有親子DNA 鑑定
      報告存在）時，拒絕原告鑑定之要求乃為被告權利之行使

      。申言之，憲法藉由保障隱私權，維護個人尊嚴及追求個
      人幸福，不但消極的禁止他人無端干預個人私領域（自由
      權），隨著資訊社會的發達，更積極賦予『控制有關自己
      的資訊的權利』（資訊隱私權）。從而，每個人均具有控
      制自己資訊的權利，享有不受公權力或他人不當的介入、
      干涉而自律決定的自由。而DNA 中的個體資訊，包括了個
      體最核心的私密，若未加以完善的管理，隱私權有受到嚴
      重侵害的危險而有限制的必要。在蒐集、保有、利用乃至
      公開個人資訊，而發生有無侵害基本權利時，在目的上，
      必須是以『必要不可或缺』之『不得不有之利益』要求為
      其基準。巳○○教授並曾於民事訴訟法研究會第69次研討
      會議中，舉轟動社會一時之午○○案表示：「如午○○事
      件，其拒絕為血緣鑑定，難謂不當。蓋以如一經他人指為
      生父，法院即命為血緣鑑定，恐有失平允。換言之，是否
      對被指為生父之人為直接強制或間接強制，應取決於案件
      之需求，不宜動輒命為血緣鑑定」。本件已有充分證據證
      實原告與辛○○先生並無親子血緣關係，已如前述，故不
      需要再進行其他調查，以免浪費司法資源。
（四）原告應先自行提出丙○○婦產科醫院之分析報告（下稱「
      丙○○醫師分析報告」），此報告不但可作為判斷該檢體是否
      為辛○○先生所有之資料，且由原告先行提出丙○○醫師分析
      報告係最符合比例原則之證據方法：因依據原告主張：「
      辛○○已不幸辭世，為進行血緣鑑定之檢體，除非被告有
      留存而得提供，原告無任何檢體得以提供」。原告並引「
      DNA 祖孫鑑定」一文，說明祖孫可進行祖孫血緣關係鑑定
      。然原告所引前揭文已明白揭示：「當假設父親無法參與
      DNA 鑑定時，我們可以利用假設父親的父母之DNA 檢體，
      重新建構假設父親的DNA 圖譜」。根據上開見解，顯然鑑
      定親子關係之關鍵係重建假設父之基因圖譜，至於以假設
      父親的父母之DNA 檢體來重新建構，僅為其中方法之一，
      並非唯一方法。原告亦承認如欲鑑定辛○○先生與原告有
      無血緣關係，最直接者應為以辛○○先生檢體與原告檢體
      進行比對分析。據報載資料顯示，既然原告曾持所謂辛○○先生檢體與原告檢體至丙○○婦產科醫院進行分析，因
      此丙○○醫師分析報告應至少可作為第一步所謂「辛○○先生
      檢體」究竟是否屬辛○○先生之判別。原告訴訟代理人於
      95年3 月15日庭訊中曾表示將詢問其當事人有無該丙○○
      婦產科醫院分析報告，然於陳報狀中，原告對此未置一詞
      ，究竟有何隱情，實耐人費解。
（五）按判斷親子血緣關係之有無，依據目前DNA 鑑定之技術，
      經比較兩個人之D8S1179 、D21S11、D7S820、CSF1PO、D3
      S1358 、TH01、D13S317 、D16S539 、D2S1338 、D19S43
      3 、vWA 、TPOX、D18S51、D5S818、FGA 等15個基因位置
      之基因型別，應可判斷該二人是否有親子關係。因此以上
      述丙○○婦產科醫院所作針對所謂「辛○○先生檢體」之
      15個基因位置之基因型別，與被告丁○○或戊○○其中一
      人之15個基因位置之基因型別比對，可由其是否矛盾得知
      所謂「辛○○先生檢體」究竟是否屬辛○○先生所有，此
      當為目前已知證據中最正確且快速重建辛○○先生基因圖
      譜之方式。如依據上述分析判讀程序，認定所謂「辛○○
      先生檢體」確屬辛○○所有，則可與原告之檢體進行15個
      基因位置之基因型別比對；如其為矛盾，則可認定原告與
      辛○○並無親子關係；如依據上述判讀程序，認定所謂「
      辛○○檢體」並非屬辛○○所有，則才有考慮以辛○○親
      屬之DNA 以重建辛○○之基因型別之必要。然原告之聲請
      完全未能尊重及斟酌被告，甚至其他案外人之隱私權，僅
      以「事實只有一個」、「為求公平、正確，本件應由二家
      鑑定機構進行鑑定，由原告與祖母、叔叔、同父異母之兄
      長為親子血緣鑑定，以確定原告與辛○○先生之親子血緣
      關係」等詞，廣泛地要求被告及其他案外人進行DNA 鑑定
      ，又拒不說明其無法提供丙○○醫師分析報告，以供決定是否
      可依上述第三段及第四段程序確認是否可認定或排除辛○○先生與原告之親子血緣關係，原告主張不但違反比例原
      則，其拒不提出丙○○醫師分析報告之舉動亦將拖延訴訟進行
      ，誠屬可議。
（六）依據原告95年4 月19日陳報狀所提丙○○診所92年12月20
      日鑑定報告之結論載明「可以排除○○先生與庚○○之父女
      血緣關係」，豈料93年2 月3 日竟出現所謂「辛○○22年
      婚外情曝光」之不實報導，報導內容為前開鑑定係認定原
      告為辛○○之骨肉，而丙○○曾對外澄清「去年12月
      中，曾有一位○○小姐，拿著『○○先生』的牙刷及刮鬍刀等
      檢體，要求比對和她的女兒是否有親子關係，結果證實是
      無父女血緣關係，且錯誤率極低」，顯示有心人士對外散
      佈與鑑定結果相反之訊息，企圖混淆視聽。原告以媒體錯
      誤不實之報導，進而妄稱另有一份鑑定報告，並要求鈞院
      命被告提出，鈞院依法應駁回其聲請。以原告所提出之丙○○婦產科所做鑑定報告與被告丁○○或戊○○其中一人
      之基因型比對，即可判別所謂『○○先生』之檢體是否屬於
      辛○○。在確認辛○○基因型別之正確性後，即可確認丙○○婦產科之鑑定報告結果（即原告與辛○○並無親子血
      緣關係）是否足資採信，此鑑定程序最符合鈞院裁示之比
      例原則。又本件正得以原告所提出之丙○○婦產科所作鑑
      定報告，重建假設父親之基因圖譜，進而與原告為親子鑑
      定。此方式僅需採集丁○○或戊○○其中一人之檢體送請
      鑑定即可，連原告之檢體都不需要採驗，更不用採驗高齡
      已80多歲之子○○之檢體，最能符合比例原則。
（七）原告於95年8 月2 日陳報狀中辯稱：伊之前所檢附之附件
      一丙○○婦產科血緣鑑定報告，不能證明原告與辛○○先
      生之間無親子關係，蓋「原告法定代理人係於辛○○先生
      過世後不到半個月時，迫於無奈隨便拿了一把刮鬍刀至丙○○婦產科為DNA 鑑定，因不確定該刮鬍刀及牙刷為何人
      所有，因此並未跟丙○○婦產科確認檢體之身分」云云。惟原
      告上開說法全係避重就輕之說：不論原告如何在前揭陳報
      狀中如何規避原告法定代理人持檢體至丙○○婦產科進行
      鑑定之目的為何，由原告前開陳報狀中之說明可知：原告
      法定代理人當初至丙○○婦產科係為進行「原告庚○○與辛○○先生」之DNA 鑑定，以確認渠等間究竟有無親子關係。
      衡諸常情，原告法定代理人所提供供檢驗之物必為其自己
      認為含有辛○○先生檢體者，否則豈能達成其進行鑑定之
      目的？今原告僅因該檢驗結果不如其意，即空言辯稱原告

      法定代理人亦不知該檢體是否為辛○○先生所有，顯不合
      常理。姑暫不論其送請鑑定之檢體究竟是否為辛○○先生
      所有，原告至少應主觀上認為該檢體屬辛○○先生所有。
      又原告前開書狀先略稱隨便拿一把「刮鬍刀」做鑑定，復
      又稱不確定「刮鬍刀及牙刷」為何人所有云云。實際上原
      告係先提供牙刷，再提供刮鬍刀供丙○○醫師採集檢體，並非
      一次即將牙刷及刮鬍刀提供予丙○○醫師，此由其95年4 月19
      日陳報狀中記載：「原告之法定代理人曾提供牙刷予丙○○，但丙○○則表示牙刷不行，驗不出來。之後
      ，又要求原告之法定代理人提供其他檢體，原告方面再拿
      電動刮鬍刀予丙○○醫師」。丙○○婦產科鑑定報告既係原告
      法定代理人為確認原告與「辛○○」先生間有無親子關係
      而進行鑑定時所提供之檢體，報告結論亦係被檢驗者與本
      件原告庚○○之間並無親子關係，應已足敷證明原告非辛○○先生之女兒。原告對該鑑定報告之形式上真正不爭執
      ，僅辯稱報告內之檢體恐非辛○○先生之檢體。惟正如被
      告歷次對本件鑑定方法所表示之意見，只要採集丁○○或
      戊○○其中一人之檢體送請鑑定機構鑑定，即可確認原告
      所提出之丙○○鑑定報告中之○○先生基因型別是否為
      辛○○先生所有，無須勞師動眾去驚擾採驗高齡已80多歲
      之子○○之檢體。至原告最後又辯稱被告所建議之「重
      建基因圖譜」之鑑定方式縱得出「該報告受檢者之基因型
      與丁○○或戊○○之親子血緣關係存在」，仍不等於「辛○○先生與丁○○或戊○○血緣關係存在」云云。惟倘若
      原告根本質疑丁○○或戊○○與辛○○先生間之血緣關係
      ，則原告力主之半手足鑑定亦無進行之必要。因此，原告
      前後主張自相矛盾，顯無可採。
（八）被告等並無侵害原告之繼承權：承前述，原告與○○先生並
      無自然血緣關係，非○○先生之女，非○○先生之繼承人，其
      對○○先生之遺產並無繼承權，被告等並未侵害原告之繼承
      權甚明。而原告聲請鈞院函查辛○○之遺產課稅資料，亦
      無必要。
（九）末查原告另援引民法第1146條關於「繼承回復請求權」之
      規定及同法第184 條第1 項前段關於「侵權行為損害賠償
      」之規定，請求被告等連帶給付原告500 萬元云云。惟主
      張繼承權被侵害者，應具體指明其繼承權係如何被侵害以
      及其請求回復之原狀，原告今僅籠統謂「被告擅自處分被
      繼承人辛○○之遺產，罔顧原告之權益」云云，並未具體
      指明被告係如何侵害其繼承權。至侵權行為部分，原告究
      係主張被告等有何故意過失、其請求500 萬元究竟主張被
      告侵害其人身權或財產權等，亦有未明。綜上所陳，原告
      之訴顯無理由，應予駁回等語。並聲明：1.原告之訴駁回
      ；2.訴訟費用由原告負擔；3.如受不利判決，被告等願供
      擔保請准免為假執行等語。
三、按確認法律關係之訴，非原告有即受確認判決之法律上利益
    者，不得提起，民事訴訟法第247 條第1 項前段定有明文。
    而所謂「即受確認判決之法律上利益」者，係指法律關係之
    存否不明確，致原告在私法上之地位有受侵害之危險，而此
    項危險得以對於被告之確認判決除去之者（最高法院27年度
    上字第316 號判例意旨參照）。又依司法院大法官會議釋字
    第587 號解釋之意旨，未成年子女有獲知其血統來源之權利
    （聯合國1990年9 月2 日生效之兒童權利公約第7 條第1 項
    參照）；且確定親子真實身分關係，攸關未成年子女之人格
    權，應受憲法第22條所保障；如未成年子女之私法上地位有
    受侵害之危險，而此項危險得以確認判決除去者，應認未成
    年子女得以前開大法官會議對憲法第22條所為解釋之意旨為
    基礎，依法定程序提起確認親子關係之訴救濟之，以保障未
    成年子女之最佳利益。本件原告主張其與已逝之訴外人辛○○間有父女血緣關係，與被告2 人係同父異母之手足關係，
    有與之共同繼承辛○○之遺產之權利等情，則依前開說明，
    原告與辛○○間之親子關係存否不明確，已致原告在身分及
    其他私法上之地位處於不安之狀態，而此身分關係不明確之
    狀態得以確認判決除去之。是原告提起本件確認訴訟，藉以
    確認其與辛○○間親子關係存否，應認有即受確認判決之法
    律上利益，程序上尚無不合，先予敘明。
四、再原告主張其係母親己○○與被繼承人辛○○同居所生之非
    婚生子女，自幼均與辛○○共同生活，並受其撫育成長，應
    視為辛○○已認領原告，而發生視為婚生子女之法律關係，
    並提出戶籍謄本、家庭生活照片、支付扶養費之提款卡影本
    、原告對父親之回憶記錄等為證，惟為被告否認。按非婚生
    子女經生父認領者，視為婚生子女；其經生父撫育者，視為
    認領，民法第1065條第1 項定有明文。是認領，須以親子血
    緣關係存在為前提要件。則本件首應審究之實體問題，厥為
    被告之被繼承人辛○○與原告間是否存有親子血緣關係；如
    有，本院始需再行審究被告之被繼承人辛○○究竟有無撫育
    原告事實之必要。
五、本件原告就其主張與被告之父辛○○先生間存有親子血緣關
    係，並提出前開書證為據，已如前述，惟為被告所否認。依
    原告所提出其與辛○○先生及原告母親與辛○○先生等合影
    照片內容觀之，外觀上固足令一般人認為原告及母親與辛○○先生間具有一定之故舊關係，惟此故舊關係尚不足據以推
    論認定原告與辛○○先生間具有親子血緣關係。本院乃依前
    開照片所得釋明之前開範圍為基礎，認原告請求進行確認其
    與辛○○先生間是否具親子血緣關係之鑑定程序，尚難認為
    無據。惟辛○○先生已歿，本件如何依鑑定程序應合於比例
    原則之要求，運用客觀上已受廣泛信賴之科學方法與程序進
    行本件鑑定，則為本件審理中續應考量之議題。本院針對有
    關鑑定機關及鑑定方法等攸關本件裁判基礎之必要鑑定程序
    ，依專家參與審理並提供親子身分鑑定所需諮詢意見等原則
    ，函請○○大學醫學院法醫研究所、法務部調查局及內政部
    警政署刑事警察局遴派具親子身分鑑定專業之人員於95年9
    月5 日準備程序期日到場提供鑑定專家意見，且於法務部調
    查局未○○、內政部警政署刑事警察局申○○及○○大學醫
    學院法醫研究所乙○○等人分別表明願以鑑定人之身分
    提供專家意見前，就其所受與親子身分鑑定相關訓練等專業
    養成經歷暨所屬機關設置之親子鑑定相關設施進行了解，並
    宣示鑑定人具結義務並請其等閱覽結文要旨後命其具結（其
    中法務部調查局未○○於72年間起任職於調查局技術中心，
    80年間完成親子鑑定DNA 訓練，並負責承辦親子鑑定相關業
    務，調查局並設置有鑑定所需之標準化設施；內政部警政署
    刑事警察局申○○係○○大學研究所畢業，指導教授為
    ○○大學醫學院法醫研究所乙○○，91年起在該局法醫
    室任職，負責承辦一般刑事鑑定及親子鑑定業務，鑑定標準

    程序與法務部調查局相同；○○大學醫學院法醫研究所乙○○則在英國取得鑑識科學博士學位，78年起在○○
    大學任教，目前在○○大學醫學院法醫研究所任教）後表示
    意見略以：目前國內針對DNA 親子身分鑑定之程序，已建立
    標準化流程，可以15個基因型進行鑑定，且只要採集含口腔
    上皮組織之唾液供為檢體即可進行；且因辛○○先生已逝，
    無法採得DNA 檢體，惟如得以取得原告母親於起訴前委託訴
    外人丙○○進行原告與某○○姓男子使用過之牙刷殘留

    DNA 檢體進行親子身分鑑定報告，即得以該鑑定報告中所顯
    示之DNA 實驗分析數據與被告之DNA 檢體進行比對；如經比
    對相符，則足以確認該○○姓男子即為被告之父親即辛○○先
    生；如經比對不相符，則需採集其他可能家屬成員之DNA 檢
    體進行鑑定，且成員越多，鑑定準確性會更好等語（參本院
    95年9 月5 日準備程序期日筆錄）。
六、本院參酌前開鑑定人提供之專家意見，並經兩造同意委託前
    開3 所承辦親子身分鑑定業務之機關擔任本件聯合鑑定機關
    ，並審酌上開機構所屬鑑定人員具備之鑑識科學素養已達客
    觀上可資信賴之程度，爰請國立○○大學醫學院法醫研究所
    乙○○擔任本件鑑定主持人，並提出下列鑑定計畫書（
    含機關間分工業務及鑑定所需費用）略以：（一）鑑定方法
    ：依據各該鑑定實驗室建立之DNA 萃取標準作業程序、PCR
    複製標準作業程序、毛細管電泳分析STR 基因型標準作業程
    序、STR 基因型分析結果之判讀指引及親子指數計算標準作
    業程序進行檢驗、分析與判讀。（二）鑑定步驟：1.第1 階
    段：（1） 鑑定目的：鑑定被告或被告與其母親之STR 基因
    型，據以研判曾經鑑定過的前開某○○姓男子檢體是否可能為
    辛○○先生所有，即原告是否為辛○○所生；（2） 鑑定分
    工：〈國立○○大學醫學院〉：採取被告或被告與其母親之
    口腔黏膜檢體各3 份，分送法務部調查局、內政部警政署刑
    事警察局與國立○○大學醫學院，進行15個DNA 基因型鑑定
    ；〈法務部調查局〉：鑑定被告或被告與其母親之15個STR
    基因型；〈內政部警政署刑事警察局〉：鑑定被告或被告與
    其母親之15個STR 基因型；〈國立○○大學醫學院〉：邀請
    法務部調查局、內政部警政署刑事警察局召開鑑定會議，並
    彙整3 個單位之STR 基因型鑑定結果，依據被告或被告與其
    母親之基因型，研判該○○姓男子檢體是否可能為辛○○所有
    ，即原告是否為辛○○所生；若排除，則進入第2 階段鑑定
    （本件因尚無執行第2 階段鑑定之必要，爰予略過，不再贅
    述）。
七、再本院於本件鑑定過程中，函請訴外人丙○○檢送原告
    或原告母親曾委託其進行親子身分鑑定等相關鑑定資料（含
    實驗分析數據）過院並交付前開鑑定機關資為鑑定之參考資
    料，並經丙○○婦產科診所於95年4 月7 日以銘字第95001
    號函覆略以：經查詢歷年受委託案件中，僅有名為己○○與
    庚○○即原告庚○○之鑑定結果，但查無名為辛○○之委託
    人資料（參卷附前開函文乙件）。嗣經丙○○於鑑定程
    序進行中向本院陳明原告母親曾持某○○姓男子所用牙刷委託
    丙○○進行親子身分鑑定結果，原告與該○○姓男子不具
    親子關係等語，本院乃依職權請其檢送該份鑑定結果（含實
    驗分析數據）過院（參卷附96年5 月2 日銘字第96012 號函
    ）並交付前開鑑定機關審查該份鑑定報告之鑑定作業程序是
    否已達鑑識科學上客觀上可信賴之程度；如是，則該鑑定報
    告所顯示之STR 基因型鑑定結果是否得以供作第1 階段採集
    檢體之鑑定參考。
八、本件經鑑定機關於96年2 月6 日採集被告2 人之口腔黏膜，
    並經依前述鑑定分工計畫召開鑑定會議，並彙整3 個單位之
    STR 基因型鑑定結果，被告2 人之15個STR 基因之基因型結
    果均相同（有法務部調查局鑑定通知書96年3 月3 日調科肆
    字第09600077020 號、內政部警政署刑事警察局鑑驗書96年
    3 月27日刑醫字第0960027227號等函可稽），兩者STR 基因
    型數據及數據分析依據係以上列資料作為研判基礎：（一）
    本案基因頻率計算所使用之族群數據，係依臺灣輸血學會與
    中華民國鑑識科學學會彙整在中華民國鑑識科學學會2006年
    年會研討會發表之數據（該研討會論文集第27-38 頁），該
    數據由國內10個實驗室所分析的3794個隨機樣品組成；（二
    ）依丙○○婦產科診所之血緣鑑定報告書中，該○○姓男子的
    基因型數據與被告2 人的基因型比對，研判親子關係。鑑定
    結論：本案依據假設父親即該○○姓男子與被告2 人之15個
    STR 基因型數據，經遺傳法則演算，假設父親與被告2 人之
    父子指數為2.55E+10，父子關係確定率為百分之99.0000000
    00。
九、再本院為明瞭有關原告母親持前開牙刷委託丙○○婦產科診

    所進行親子身分鑑定乙節，爰依職權通知鑑定證人丙○○
    到場證述：「92年12月16日有一位己○○女士帶著他的女
    兒庚○○一起至本診所，帶著一個刮鬍刀，他說這刮鬍刀是
    一個○○先生的，她說○○先生已經往生1 個月左右，希望我們
    鑑定這個刮鬍刀上面的DNA 與庚○○是否有親子關係，我們
    當時有告訴他說刮鬍刀可能沒有辦法獲得有效檢體，若有必
    要，還要送第2 次檢體；所以第2 天○○小姐又送來她說是○○
    先生的牙刷。我們就己○○與庚○○也有做檢體採樣，希望
    3 個人比對是較好的。19日我們得到的鑑定結果，己○○與
    庚○○是母女關係，而由牙刷上面所謂○○姓男子的檢體與
    庚○○並無父女關係」等語，且「因刮鬍刀上面無法取得DNA
    ，所以檢體資料是從牙刷中取得。因為從鬍鬚上是無法取得
    的，必須要有鬍根，因為DNA 是從體細胞取得的，我們事先
    就有跟她說刮鬍刀可能沒有辦法抽到DNA 」、「乾的牙刷可
    以抽到DNA ，因為DNA 是可以長久保存的」、「照一般國際
    的標準是3 個點位不符，就可以排除親子關係，而我們診所
    目前的標準也是3 個，但是本件是有6 個點位是不符的，所
    以當時我們給己○○女士的報告是說○○姓男子的檢體與庚○○
    的父女關係是排除的」等語（參本院96年5 月8 日言詞辯
    論筆錄）。且為具體了解丙○○婦產科診所受委託鑑定及採
    集檢體之過程，本件復據鑑定證人即實際參與DNA 鑑定操作
    程序之丙○○婦產科診所實驗室助理酉○○到庭證稱：「刮
    鬍刀有刀片，我是把刮鬍刀上面的鬍渣直接刷下來，沒有將
　　刮鬍刀拆開來，由刮鬍刀上面刷下來的那些鬍渣裡面並沒有
  　辦法取得足夠的DNA 檢體」等語（參前開言詞辯論筆錄）。
    是依前開丙○○及其實驗室助理酉○○之供述綜合以觀
    ，原告母親委託鑑定之DNA 檢體與原告間並不具親子關係。
十、本院為確認丙○○婦產科診所於本院繫屬前所作前開鑑定作
    業程序及鑑定結果是否已符合鑑識科學上客觀上可信賴之程
    度，除已於委託前開3 個鑑定機關進行實驗分析數據與必要
    之專家審查外，並請本件鑑定計畫主持人即國立○○大學醫
    學院法醫研究所乙○○到院提供意見略以：「鑑定檢體
    是牙刷，牙刷上面會殘留體細胞，所以在這個上面抽DNA 是
    沒有問題的，故檢體來源沒有問題。而報告中主要是依下列
    5 個重點來看分析結果是否可以接受：第1 個是原始資料上
    的鑑定時間，鑑定時間會由儀器自動記錄下來，而且是不會
    被竄改的，這個報告是92年12月18日下午2 時28分鑑定出來
    的。接下來要看鑑定的方法是否有效，目前這個報告所用的
    方法是現在最先進的STR 鑑定方法，所以鑑定方法的選擇是
    沒有問題的。第3 個是有沒有分析品管的樣品，這個報告也
    有。第4 個是分析出來的DNA 訊號是否足夠判讀的強度，這
    個報告也達到了訊號的強度。第5 個是由DNA 的訊號來判讀
    DNA 型是否正確。經過我的比對，是正確的。所以由以上的
    審查重點，本報告是可以相信具有它的正確性」等語（參前
    開言詞辯論筆錄）。綜上，應認丙○○受原告母親委託
    所為前開親子身分鑑定結果可信。此外，鑑定人乙○○
　　並就本件鑑定作業過程陳明：「我們在96年2 月6 日採取丁○○與戊○○的口腔黏膜，各取3 份，1 份交調查局、1 份
    交刑事警察局，1 份交○○大法醫所做鑑定。鑑定結果在3 月
    30日會同其他2 個單位鑑定人員在○○大法醫所開會，依據3
    個單位的鑑定結果，證明3 個鑑定單位的鑑定結果都一致。
    把這個結果與丙○○醫師所鑑定的檢體結果相比對，結果○○先生
    跟丁○○、戊○○兩兄弟的父子指數達到2.55乘以10的10次
    方，父子關係確定率達到99.000000000％，在實務上應該可
    以確定他們的父子關係，這是我們的結論」等語，及「○○先
    生與庚○○不具有父女關係，但○○先生卻與戊○○、丁○○
    具有父子關係，因此足以推論原告與戊○○、丁○○不具有
    手足關係，此由原告母親與戊○○、丁○○的母親不是同一
    個人，也可以判斷他們之間不具有半手足關係」、且「依照
    現有的2 份報告，已經可以做這樣的判讀，不需要再做半手
    足間的DNA 採集及進行半手足關係的鑑定」、「辛○○的檢

    體部分已經做過鑑定，若再由血緣關係比較遠的辛○○母親
    部分再做另一次鑑定，是一個沒有必要的鑑定行為」等語（
    參前開言詞辯論筆錄）。
十一、綜上理由，本件應認原告與辛○○間不具父女血緣關係。
      故原告請求確認與辛○○間之父女關係存在乙節，尚難准
      許，爰為如主文第1 項之判決。
十二、復按非婚生子女經生父認領者，視為婚生子女。其經生父
      撫育者，視為認領。民法第1065條第1 項定有明文。是認
      領須以親子血緣關係存在為前提要件。本件原告與辛○○
      先生間既如前述，並無父女血緣關係存在，則縱認原告主
      張辛○○先生生前確有支付其扶養費並照顧其日常生活，
      辛○○對原告已有撫育事實等情為真實，惟原告既與辛○○無父女之血緣關係，則揆諸前開說明，辛○○先生即無
      為認領之餘地。故原告主張其業經辛○○認領等情，尚無
      理由。再原告既與辛○○先生無父女之血緣關係，自非辛○○先生之法定繼承人而無繼承權，被告等亦無從侵害原
      告之繼承權，是原告主張被告2 人侵害其繼承權，並應連
      帶給付原告新台幣500 萬元及自起訴狀繕本送達翌日起至
      清償日止按年息百分之五計算之利息，亦無理由；且原告
      該部分請求既難認為合法，則其表明願供擔保准予宣告假
      執行之聲請亦失所附麗，均應予以駁回，爰判決如主文第
      2 項所示。
十三、本件判決之基礎已臻明確，兩造其餘攻擊、防禦方法及證
      據資料，經核尚與本件判決結果不生影響，爰不予以一一
      論述。末本院就原告主張其自幼即認辛○○先生係其父親
      ，並接受辛○○先生之撫養照顧，已與辛○○先生建立父
      女親誼等心理依附關係等情，惟原告現已年滿14歲，近期
      即將完成國民義務教育，依其身心發展狀況應已能認知本
      件確認親子關係之訴之目的係在確認其與辛○○先生間是
      否存有父女血緣關係，至未來原告主觀認知之事實能否與
      本件鑑定之客觀真實結果相符，並得以獲得健全之成長，
      則尚有賴原告之法定代理人於將來履行保護教養原告之親
      職責任過程中，協助原告維護其獲知其血統來源之權利，
      附此敘明。
十四、據上論結：依民事訴訟法第78條，判決如主文。
中　　華　　民　　國　　96　　年　　5 　　月　　22　　日
                  家事法庭  法  官  謝靜慧
以上正本係照原本作成。
如對本判決上訴應於判決送達後20日向本院提出上訴狀。
中　　華　　民　　國　　96　　年　　5 　　月　　22　　日
                            書記官  黃秀雲
